最高法院民事判決　　　　　　　　　　　　　　　　九十三年度台上字第八七六號
　　上　訴　人　甲　○
　　訴訟代理人　楊方春律師
　　被 上訴 人　東華開發股份有限公司
　　法定代理人　曾瑞祥
　　訴訟代理人　黃世芳律師
右當事人間請求返還價金事件，上訴人對於中華民國九十二年三月十八日台灣高等法
院第二審更審判決（九十一年度上更(二)字第二四八號），提起上訴，本院判決如左：
    主  文
原判決廢棄，發回台灣高等法院。
    理  由
本件上訴人主張：伊於民國八十一年七月一日向被上訴人購買其所建坐落台北縣新店
市之「達觀鎮」社區編號Ａ５區Ｂ棟十三樓二號房屋及地下第一層編號一○號車位乙
個暨基地之應有部分（下稱系爭房地），總價為新台幣（下同）一千零十五萬元，已
依約按期繳付房地價金三百萬零七千元。因系爭房屋之高度僅為三○○公分，又未設
置下水道及完成接水手續，且該社區有違法興建游泳池等違反公共安全之嚴重瑕疵及
未依約完成俱樂部、商場等主要設施，均與被上訴人之現場銷售人員以廣告書、海報
、傢俱配置圖等件向伊解說之內容不符，顯見被上訴人係以虛偽不實之標示，使伊陷
於錯誤而購買系爭房地。伊已依民法第九十二條第一項規定撤銷買賣之意思表示，並
於催告後依同法第二百五十四條、第二百五十五條及第三百五十九條規定解除契約。
又上述瑕疵無法修補，被上訴人事後亦將系爭房地出售他人，依同法第二百五十六條
規定伊亦得解除契約，被上訴人應負回復原狀之義務，返還伊已付之價金三百零五萬
八千七百九十二元（含房地價金三百萬零七千元、室內變更設計費一萬九千七百九十
四元、瓦斯管線費三萬一千九百九十八元）。如認伊應負違約責任，則兩造約定由被
上訴人沒收伊所繳價金為違約金，其數額顯屬過高，應酌減至總價百分之三即三十萬
四千五百元為適當。扣除後，被上訴人應將餘額二百七十五萬四千二百九十二元返還
與伊等情，爰以先位聲明求為命被上訴人返還價金三百零五萬八千七百九十二元及自
受領價金時起加付利息；備位聲明求為命被上訴人給付二百七十五萬四千二百九十二
元及自起訴狀繕本送達翌日起加付遲延利息之判決（上訴人另以先位聲明請求被上訴
人賠償三百零五萬八千七百九十二元本息部分，經第一審判決其敗訴，未據其聲明不
服）。
被上訴人則以：伊提供之廣告書等購屋參考資料，非系爭房地買賣契約內容之一部分
，自無詐欺之行為；且伊所建系爭房屋並無物之瑕疵或給付不完全情事，上訴人違約
拒不給付價金，伊解除契約沒收其所繳之價金作為違約金，亦無不合等語，資為抗辯
。
原審將第一審所為判決關於駁回上訴人(一)先位聲明請求被上訴人返還價金三百零五萬
八千七百九十二元本息，(二)備位聲明請求超過一百五十萬三千五百元本息部分，判予
維持，駁回上訴人之上訴；關於命被上訴人給付一百五十萬三千五百元本息（原判決
漏載其利息）部分，予以廢棄，改判駁回上訴人之訴，無非以：兩造就系爭房地訂有
買賣契約，上訴人已給付房地價金三百萬七千元、設計費一萬九千七百九十四元、瓦
斯管線費三萬一千九百九十八元。上訴人雖主張其於八十一年六月間至被上訴人工地
參觀，當時現場銷售人員以廣告書、海報、傢俱配置圖等，向伊解說「達觀鎮」社區
房屋為挑高三一○公分之房屋，另以廣告標示設有游泳池，然至被上訴人通知交屋，
始發現房屋高度僅有三○○公分，且無合法設置之游泳池云云。惟其既未能舉證證明
被上訴人或其代理人、使用人，曾就房屋高度或設置合法游泳池，特以意思表示附加
於契約內容，自難謂其係受詐欺而訂立買賣契約，其據以撤銷買賣契約，尚非有據。
又上訴人所稱之房屋高度、設置游泳池及公共設施優先完成等，係於廣告及參考資料
中說明，而消費者保護法於八十三年一月十一日公布施行，兩造早於八十一年七月一
日簽定買賣契約，尚無消費者保護法「廣告為契約內容之一部分」規定之適用。另證
人郭振基、林清寂之證言，亦不足以證明廣告內容為契約之一部分，上訴人以之主張
系爭房地有瑕疵，據以解除契約，尚非可採。再者，達觀鎮社區規劃為四區十八棟，
分區開發陸續完工，上訴人所購僅為Ａ５區一棟房屋，上訴人爭執之俱樂部、三溫暖
、健身房等設施已補正，商場亦可招商成立，上述設施在全部社區完成前，均會完成
，非指上訴人所購乙戶房屋建築完成時，公共設施即須全部完成，上訴人執此主張系
爭房地欠缺約定之通常效用，亦非可採。而該社區已設置游泳池，雖為蓄水池，惟已
具備一般游泳池之功能，上訴人復未能證明此有妨害公共安全，亦難認有減少價值或
效用之瑕疵。另該社區○設○○○道，上訴人解除契約時，固尚未設置，惟此須長時
間補正，且未設置僅係受行政罰，對使用房屋並無多大影響；而女兒牆瑕疵部分經被
上訴人補強已臻安全，上訴人以上述瑕疵主張解除契約，均顯失公平。又熱水器之裝
置縱有不當，亦非不得調整；社區巴士現已設置，而設置巴士站須客戶進住之後，方
有設置之必要，上訴人於其所購買之系爭房屋尚未交屋，亦未進住，即逕以上開理由
解除契約，亦非有據。上訴人雖另主張被上訴人業經將系爭房地轉售第三人，依給付
不能之事由，解除契約云云。惟按當事人於為解除契約之意思表示後，另發生別一解
除之事由，而前此之解除表示因不符規定致不生解除效力時，若當事人欲依該別一事
由請求回復原狀，仍應於該事由發生後，再向他方當事人為解除之意思表示，始得據
以請求，不得謂前此之解除效力，已因其後另發生解除事由而當然補正。故解除契約
係指當事人之一方，行使其本於法律或契約所定之解除權，使契約自始歸於消滅之一
方的意思表示而言，前後發生不同之解除事由，前表示解除之意思表示效力，並不當
然及於後者。上訴人就其先位聲明部分之訴訟標的法律關係，係主張系爭房地有諸多
無法修補之瑕疵，顯屬未依債之本旨實行給付，而有可歸責於被上訴人之事由致給付
不能或不完全給付，其已於起訴前之八十五年六月二十一日，依民法第三百五十九條
物之瑕疵擔保規定，及以同法第二百二十七條類推給付不能之規定，依同法第二百五
十六條規定解除契約。就被上訴人於訴訟中之八十六年十月一日將系爭房地出售訴外
人黃子仁，八十六年十二月一日將車位出售訴外人何國豪一節，雖提出該不動產買賣
契約書為證，但並未據此主張以被上訴人將系爭房地移轉登記與第三人致給付不能之
事由解除契約，於本審上訴人仍僅表示「其已就被上訴人給付不能之情，為解除契約
之意思表示」，並未以書狀之送達為解除契約之意思表示，難謂已為行使解除權之意
思表示，不生契約解除之效力。是上訴人先位聲明請求被上訴人返還價金本息，尚屬
無據。其次，被上訴人雖主張上訴人延未給付第三十四期價款，伊已解除買賣契約云
云；惟查系爭買賣契約書第三條付款辦法約定上訴人應按附件所示之工程進度付款，
其附件記載第三十四期款即貸款部分係水電接通後給付；而自來水係生活必需品，故
所謂接通水電之水，自係指生活所用之自來水，且應依法申請自來水籍，否則隨時有
斷水之虞，足以影響上訴人使用系爭房屋之通常效用。台北自來水事業處西區營業分
處八十五年六月二十五日函稱目前該社區尚未完成接水手續，被上訴人亦自認當時所
謂接通水仍係工程用水，對於訴訟後才裝設水表亦不否認；至被上訴人發函解除契約
時，內線設備尚未完工，初驗未合格，難謂水已接通，是上訴人未依被上訴人通知辦
理貸款或以現金給付尾款，自不生違約或遲延問題，被上訴人以上訴人逾期未繳第三
十四期款為由，解除買賣契約，亦非合法，自無權沒收上訴人價金充作違約金。從而
，上訴人以備位之訴主張酌減違約金，請求被上訴人返還超過其違約金部分之價金二
百七十五萬四千二百九十二元本息，亦無理由，不能准許等詞，為其判斷之基礎。
惟按契約解除權之行使，依民法第二百五十八條第一項之規定，應由一方當事人向他
方當事人以意思表示為之，此項意思表示本不限於訴訟外為之，亦無一定方式，茍於
訴訟上以書狀或言詞，由有解除權人向他方當事人表示其解除契約之意思，即應認為
有解除之效力。本件上訴人起訴之初，固係主張系爭房地存有瑕疵，經其催告被上訴
人仍不履行，於起訴前已去函解除買賣契約等語；惟嗣後陳稱被上訴人已於八十六年
間將系爭房地出售他人，已給付不能。其於更審前提出之八十九年十月二十五日辯論
意旨狀略以「系爭房屋未依契約約定，有重大瑕疵，無法修補，被上訴人事後亦將標
的物出售第三人，顯屬未依債之本旨給付，其得依民法第二百二十七條，類推給付不
能之情形，依民法第二百五十六條規定解除契約」，該書狀並已送達被上訴人（見原
審更(一)卷二四六─二四七、二七０頁）；因本院前次發回意旨認上訴人有無以該訴訟
中所發生解除契約之事由，為解除之意思表示，尚有不明，故上訴人於原審除以書狀
陳明該辯論意旨狀即係解除契約之意思表示外（見原審更(二)卷三二、一七八頁），於
九十一年十二月九日準備程序期日更稱「另以給付不能原因主張解除契約，有以書狀
表示，也有在開庭時表示」（見原審更(二)卷二五、二六頁）。上訴人已一再表示解除
契約，乃原審囿於其未表明「以書狀之送達為解除契約之意思表示」乙語，即認其未
有行使解除權之意思表示，自有未洽。倘被上訴人已將系爭房地另出售他人，則就其
依系爭買賣契約所負之出賣人義務，是否已陷於給付不能？系爭買賣契約是否因上訴
人依民法第二百五十六條規定解除契約而消滅？均非無審酌之餘地。上訴論旨，指摘
原判決不當，求予廢棄，非無理由。又本件係由潘正芬律師委任林螢秀律師為複代理
人，代理上訴人於原審為訴訟行為，惟遍查全卷，僅有潘正芬律師委任林螢秀律師為
複代理人之委任書（原審更(二)卷二七頁），並無上訴人委任潘正芬律師為特別代理人
，有選任複代理人之權之委任書，是上訴人於原審是否合法委任訴訟代理人，案經發
回，併請注意及之。
據上論結，本件上訴為有理由。依民事訴訟法第四百七十七條第一項、第四百七十八
條第二項，判決如主文。
中　　　華　　　民　　　國　　九十三　　年　　　四　　　月　　 三十 　　日
                              最高法院民事第八庭
                                  審判長法官  吳　啟　賓
                                        法官  高　孟　焄
                                        法官  蘇　達　志
                                        法官  謝　正　勝
                                        法官  沈　方　維
      右正本證明與原本無異
                                              書  記  官
中　　　華　　　民　　　國　　九十三　　年　　　五　　　月　　 十八 　　日
                                                                 ｍ
